臺灣高等法院臺中分院民事判決　九十一年度上字第四一號
　　　上 訴 人　　甲○○
　　　　　　　　　送達代收人　.
　　　被上訴人　　丁○○
　　　　　　　　　戊○○
　　　　　　　　　己　○
　　　　　　　　　壬○○
　　　　　　　　　乙○○
　　　　　　　　　庚　○
　　　　　　　　　丙○○
右當事人間請求交還土地事件，上訴人對於中華民國九十年十一月十五日臺灣南投地
方法院九十年度訴字第一一七號第一審判決，提起上訴，本院判決如左：
      主      文
上訴駁回。
第二審訴訟費用由上訴人負擔。
      事      實
甲、上訴人方面：
一、聲明：求為判決：
（一）原判決廢棄。
（二）右廢棄部分，被上訴人應將坐落南投縣竹山鎮○○○段第一八七之四地號，田
      ，面積二００四平方公尺及同段第一八八之四地號，田，面積一００九平方公
　　　尺之土地二筆回復原狀，返還上訴人。
二、陳述：除引用原判決書之記載外，補稱：
（一）原審判決上訴人敗訴之理由為：民國九十年一月十七日斗六郵局第六五號、九
      十年六月十九日第五九二號、九十年六月二十日第六０二號存證信函三份，係
      分別向被上訴人等表明就系爭土地中之第一八七之四號土地，有積欠二十七年
      之多租金，曾於八十八年十一月致函催繳租金，並請被上訴人速至上訴人住處
      協商，均置之不理，並聲明終止該筆土地之租賃契約，並通知清償二十七年租
      金等情，惟上開信函所指之「本人曾於八十八年十一月致函通知催繳租金，並
      請台端等人速至本人住處協商，不料你們都置之不理」一節，應係指上開上訴
      人於八十八年十一月十日以竹山郵局第四０五號存證信函寄發予被上訴人丁○
      ○之信函，該信函並無民法上之催告支付租金之效力，且對其他被上訴人六人
　　　不生催告效力，已如上述，而上開斗六郵局存證信函內容，亦未定相當期限催
　　　告承租人即被上訴人履行支付租金義務之意思表示，自不生催告之法律效果。
　　　準此，上訴人以上開斗六郵局之三份存證信函及起訴狀、準備書狀對被上訴人
　　　七人為終止系爭二筆土地租賃契約之意思表示，依法即未生終止系爭租賃契約
　　　之效果，自不能藉此主張系爭租賃契約已合法終止云云。
（二）經查，上訴人業已於九十年十一月二十六日另以雲林郵局第一Ｏ二六號存證信
      函，定二十天期限，催告被上訴人給付積欠二十七年餘之地租，即定相當期限
      催告被上訴人履行支付租金義務之意思表示，並言明逾期逕行終止兩造間之租
      約，不另通知被上訴人等之意旨，經過郵局傳遞之系統，於同年月二十七日或
      其後合法送達被上訴人等，此有雲林郵局存證信函暨掛號信函件收據回執可證
      。
（三）嗣被上訴人等於期限屆滿之日並未依法提出租金之給付，故上訴人於次日以雲
      林郵局第一二八九號存證信函，再次發函重申逕行終止契約之意思，並由郵局
      合法送達被上訴人等，此有雲林郵局存證信函暨掛號信函件收據回執可證。
（四）詎料，在兩造租約合法終止後，被上訴人丁○○委託訴外人陳文學於九十年十
      二月十八日，至上訴人住所斡旋，經上訴人詢問陳文學是否有帶租金，在陳文
      學表示沒有帶租金，上訴人即無與陳文學交談，陳文學從未提及被上訴人要以
      如何方式提出清償積欠租金之事宜，此有證人陳文學可證，惟被上訴人丁○○
      於九十一年一月三十日發函通知已經準備五年之租金，通知上訴人領取云云，
      然該項通知應不生阻止前揭租約業已終止之效力。
（五）綜上所述，兩造就系爭二筆土地成立之租賃契約，已經上訴人終止，兩造間系
      爭二筆土地租賃契約已經不存在，被上訴人等依租賃契約占有使用系爭土地即
      是無權占有，從而上訴人自得依民法第七百六十七條所有物返還請求權，請求
      被上訴人等共同交還系爭二筆土地。
三、證據：除引用原審立證方法外，補提雲林郵局第一Ｏ二六號存證信函暨掛號信函
    件收據回執、雲林郵局第一二八九號存證信函暨掛號信函件收據回執、竹山郵局
    第三十二號存證信函均影本各一件為證。
乙、被上訴人丁○○方面：
一、聲明：求為判決：駁回上訴。
二、陳述：除引用原判決書之記載外，補稱：
    被上訴人自七十年起雖未繳租金，亦未提存租金，然九十年間上訴人催告被上訴
    人後，被上訴人曾委託陳文學前往上訴人住處，告知上訴人欲給付五年租金，視
    上訴人他們需要繳付金錢或稻穀皆可，並轉達被上訴人要繼續耕作之意願。被上
    訴人現擬補繳三年租金。
三、證據：除引用原審立證方法外，補提行政院農業委員會公告影本一件、郵政匯票
    影本暨匯款執據影本各一件、存證信函影本一件為證。
丙、被上訴人戊○○、丙○○、壬○○、庚○、己○、乙○○均未於言詞辯論期日到
    場，亦未提出書狀為任何聲明或陳述。
      理      由
一、本件被上訴人戊○○、丙○○、壬○○、庚○、己○、乙○○均未於言詞辯論期
    日到場，核無民事訴訟法第三百八十六條所列各款情形，爰依上訴人之聲請，由
    其一造辯論而為判決。
二、上訴人起訴主張：坐落南投縣竹山鎮○○○段第一八七之四地號，田，面積二０
    ０四平方公尺及同段第一八八之四地號，田，面積一００九平方公尺之土地二筆
    （下稱系爭土地），為上訴人所有，於六十年間與上訴人之被繼承人陳月秀以口
    頭就系爭土地訂立租賃契約，約定每年租金為稻穀八百七十台斤，陳月秀積欠租
    金未付，嗣其於六十六年間死亡，上訴人繼承其財產上之權利義務。上訴人於九
    十年十一月二十六日以雲林郵局第一Ｏ二六號存證信函，對被上訴人即陳月秀之
    繼承人陳林柿等七人定二十日之相當期間，催告被上訴人繳付租金，催告期滿被
    上訴人仍未付租，始於九十年十二月十八日以雲林郵局第一二八九號存證信函對
    被上訴人陳林柿等人終止上開土地之租賃契約，被上訴人等均相應不理，兩造間
    租賃關係終止後，被上訴人占用土地即為無權占有等情，為此依民法第七百六十
    七條規定，求為命被上訴人返還系爭二筆土地之判決。
    被上訴人丁○○則以：被上訴人之父陳月秀於三十七年向上訴人承租系爭土地，
    上訴人在三十九年同意其永久耕作，在六十年開始每年都把租金即八百七十台斤
    之稻米寄放在米廠，由上訴人提領，上訴人因吃不完，叫被上訴人領回自用，自
    七十年後被上訴人沒有把米放在米廠，上訴人也沒有再向被上訴人要租金，被上
    訴人曾說要再繳付租金；雖自七十年左右即沒有繳租金，惟被上訴人積欠地租部
    分，現擬提出補繳三年租金等語置辯。
三、按「出租人與承租人間因耕地租佃發生爭議時，應由當地鄉（鎮、市、區）公所
    耕地租佃委員會調解，調解不成立者，應由直轄市或縣（市）政府耕地租佃委員
    會調處，不服調處者，由直轄市或縣（市）政府耕地租佃委員會移送該管司法機
    關，司法機關應即迅予處理，並免收裁判費」、「前項爭議案件，非經調解、調
    處，不得起訴」，為耕地三七五減租條例第二十六條第一項、第二項所明定。而
    本件系爭土地為耕地，其地目為田，編定使用類別為農牧用地，有土地登記謄本
    二件附卷可稽，兩造間顯成立不定期限之耕地租約，復為上訴人所不爭，自有耕
    地三七五減租條例之適用，而耕地租約之訂立、變更、終止或換訂，非必須經由
    登記，始能生效（最高法院五十一年度台上字第二六二九號判例參照），則上訴
    人主張其就系爭耕地租約是否終止而生糾紛，自屬租佃爭議事件，依上述說明，
　　即應先向該管鄉（鎮市）公所租佃委員會申請調解，若不成立，再向南投縣政府
　　租佃委員會申請調處，不得逕行向原審法院起訴。本件起訴前未經鄉鎮市公所租
　　佃委員會調解及南投縣政府租佃委員會調處，業據兩造於審理中陳明，雖上訴人
　　陳稱前經南投縣竹山鎮公所調解委員會調解不成立，惟租佃爭議事件，應經該管
　　鄉（鎮市）公所耕地租佃委員會調解及調處乃強制規定，耕地租佃委員會與調解
　　委員會為不同之調解機關，上訴人未經該耕地租佃委員會調解、調處，即予起訴
　　，於法不合。
四、從而，上訴人逕向原審法院訴請被上訴人回復原狀後交還土地，即於法不合，應
    不准許。原審予以駁回，理由雖有不同，但結果並無二致，仍應予以維持，上訴
    人上訴意旨仍執前詞請求廢棄，非有理由，應駁回其上訴。
五、據上論結，本件上訴為無理由，依民事訴訟法第四百四十九條第二項、第一項，
    第七十八條、第四百六十三條、第三百八十五條第一項前段，判決如主文。
中　　　華　　　民　　　國　　九十一　　年　　 十二　　 月　　三十一　　日
~B1民事第一庭審判長法　官　林陳松
~B2　　　　　　　　法　官　鄭金龍
~B3　　　　　　　　法　官　王重吉
右為正本係照原本作成。
如對本判決上訴，須於收受判決送達後二十日內向本院提出上訴書狀，其未表明上訴
理由者，應於提出上訴後二十日內向本院提出上訴理由書（須按他造人數附具繕本）
，並繳納送達用雙掛號郵票拾份（每份拾肆元）。
上訴時應提出委任律師或具有律師資格之人之委任狀；委任有律師資格者，另應附具
律師及格證書及釋明委任人與受任人有民事訴訟法第四百六十六條之一第一項但書或
第二項（詳附註）所定關係之釋明文書影本。
~B 　 　　　　　　書記官　顏子良
中　　　華　　　民　　　國　　九十二　　年　　　一　　　月　　　三　　　日
附註：
民事訴訟法第四百六十六條之一（第一項、第二項）
對於第二審判決上訴，上訴人應委任律師為訴訟代理人。但上訴人或其法定代理人具
有律師資格者，不在此限。
上訴人之配偶、三親等內之血親、二親等內之姻親，或上訴人為法人、中央或地方機
關時，其所屬專任人員具有律師資格並經法院認為適當者，亦得為第三審訴訟代理人
。
                                                                        Ｙ
